【裁判字號】    88,上訴,657
【裁判日期】    890112
【裁判案由】    偽造文書
【裁判全文】
臺灣高等法院臺中分院刑事判決          民國八十八年度上訴字第六五七號
    上  訴  人  臺灣臺中地方法院檢察署檢察官
    被      告  丙○○
    選任辯護人  李慶松
                黃文皇
右上訴人因被告偽造文書案件，不服台灣台中地方法院中華民國八十七年十二月三十
日第一審判決（民國八十七年度訴字第一七二四號，起訴案號：台灣台中地方法院檢
察署民國八十七年度偵字第二九一九號），提起上訴，本院判決如左：
    主      文
上訴駁回。
    理      由
一、本件原審法院檢察署檢察官公訴意旨略以：被告丙○○（下稱被告）自民國（下
    同）八十五年一月二十日起至八十七年十一月二十日止，自為會首，召得告訴人
    辛○○（下稱告訴人）及甲○○○等人組成民間互助會，約定每會新台幣（下同
    ）二萬元，每月二十日在台中縣龍井鄉○○路○段一○一巷十一弄二之三號被告
    住處開標，會員連會首共三十五會。被告竟基於概括犯意，意圖為自己不法之所
    有，先於八十六年六月二十日，在前址開標處，冒用告訴人姓名填具標單，足生
    損害於告訴人，據以行使得標，再向其他尚未標得會款之會員暨告訴人詐取得該
    期會款。嗣又冒用甲○○○姓名填具標單，足生損害於甲○○○，據以行使得標
    ，復向其他活會會員詐取得該期會款。迄八十六年十一月間前開互助會停標後，
    告訴人始查悉前情。因認被告涉有刑法第二百十六條、第二百十條之行使偽造文
    書及同法第三百三十九條第一項之詐欺取財罪嫌等情。
二、按犯罪事實，應依證據認定之，無證據不得推定其犯罪事實；又不能證明被告犯
    罪者，應為無罪之諭知，刑事訴訟法第一百五十四條、第三百零一條第一項分別
    定有明文。且認定不利於被告之事實須依積極證據，苟積極證據不足為不利於被
    告事實之認定時，即應為有利於被告之認定，更不必有何有利之證據；又告訴人
    之告訴，係以使被告受刑事訴追為目的，是其陳述是否與事實相符，仍應調查其
    他證據以資審認（最高法院三十年上字第八一六號、五十二年台上字第一三○○
    號判例參照）。本件公訴意旨認被告涉有行使偽造私文書及詐欺取財等罪嫌，無
    非以告訴人及證人甲○○○之指證述及有記載矛盾與經過塗改之會簿二本影本附
    卷。而被告尚無法合理說明會簿為何會記載矛盾及塗改，又無從舉證列明前開互
    助會之得標情形等資為其論據。惟訊之被告固不否認其自任會首召集前開互助會
    ，並於八十六年十一月間停標之事實，惟堅決否認有冒告訴人及甲○○○二人名
    義詐標會款情事，辯稱：渠因開設祖生企業有限公司，經營編織袋生意，原獲利
    尚可，惟因近年經濟不景氣，生意一落千丈。且渠與其他互助會會員間另有債務
    ，有些會員標取會金後即以債權抵繳死會會款，又有綽號「香仔」等人標得會金
    後即拒繳會款失去連絡，渠無力支付會款才宣告停標等語。
三、經查：
  (一)本件公訴人以被告冒用告訴人及甲○○○名義冒標之行為，固認此情已經告訴人
    及證人陳玉鳳指述甚詳，然依告訴人於檢察官偵查時指稱：伊的消息（指冒標情
    事）是從玉鳳（即甲○○○）那裡來的等語（見偵查卷第十七頁背面）。另證人
    甲○○○於檢察官偵查時則證稱：「（丙○○有冒你的名字冒標？）後來我查證
    ，『阿圓』告訴我，我的會及辛○○的會都已得標，我才知道被冒標。」等語（
    見偵查卷第五十七頁背面），足見告訴人及證人甲○○○等指述被告冒標情事，
    均係輾轉自「阿圓」處得知。而告訴人所提出之之互助會簿二本（見偵查卷第四
    頁至九頁），其中一本依告訴人自承係其依互助會開標次序記載（見原審卷第十
    四頁背面），自無從依此確認本件互助會各月會款由何人得標，另一本告訴人指
    是透過甲○○○由綽號「阿圓」處取得（見偵查卷第二十頁背面、五十七頁背面
    ），而該本互助會簿確係由「阿圓」逐次記載得標紀錄之情，雖已經原審法院查
    知「阿圓」即證人丁○○，並親赴其住處提示確認無誤（見原審卷第六十頁背面
    ）。且經本院一一核對證人丁○○所記載之互助會簿影本（見偵查卷第五頁、六
    頁）及被告所提存卷之會員標會資料（見偵查卷第二十二頁），二者對於各次標
    會得標人姓名金額，除於八十五年十二月二十日及八十六年二月二十日之得標人
    ，確有齟齬外，其餘自八十六年三月二十日以下得標日期雖有不同，但得標順序
    仍然相同。另依證人丁○○之會簿所載，八十五年十二月二十日及八十六年二月
    二十日之得標人分別為告訴人及甲○○○，而依被告所記載之會員標會資料則該
    月份分別為安銘（經查為黃進呈以安銘企業有限公司名義入會）及振生（即乙○○）得標。但對於告訴人所提出指係「阿圓」即證人候子圓所提供之互助會簿，
    證人丁○○已證稱：伊是按照標會經過寫好的，有時候會有錯，是根據別人所講
    的，也不知道正不正確；伊是隨便記載何人得標及金額等語（見原審卷第六十六
    頁背面、六十七頁）。另依上開證人丁○○所提供之互助會簿所載，八十六年十
    月二十日同時分別由「生田」及「庚○○」各以六千元標得，而有重複記載之情
    形，對此證人丁○○於本院審理時亦證稱：「（你有無去參加過標會）沒有」、
    「（為何同一天會有兩個人或三個同時標到﹖）我忘記問時，就會記載我自已知
    道就好」等語（見本院卷(一)第三十六頁背面），顯見告訴人所提出證人丁○○之
    互助會簿所載，是否正確要非無疑。
  (二)證人乙○○於原審法院調查時雖結證：渠確實有標得被告所召集之互助會會金，
    時間好像是在八十六年九月間左右，時間已久不太記得，黃進呈（即安銘）也有
    標到，安銘是比較後標到的等語（見原審卷第九十八頁正、背面）。其所述標會
    時間、金額與被告所記載之會員標會資料雖然有所差異，但亦與證人丁○○所提
    供之會簿所載內容不符，此或因如其所述本件被告召有數個民間互助會，證人乙○○分別加入金額三萬元一會及二萬元一會（見原審卷第九十八頁），且會款均
    由其妻處理（見原審卷第九十八頁背面），記憶難免不清所致，果被告與證人乙○○相互勾串，自可詳記金額、順序，用資取信法院，是其所述雖有瑕疵，反徵
    其證詞應堪採信。再存卷之會員標會資料，係被告於檢察官偵查時主動提出，果
    其確有冒標情事，何以自行提出與告訴人等所載相異之會簿資料，而自曝其短。
    況於本院調查時經仔細詰問，證人乙○○已明確結證稱：渠係於八十六年二月二
    十日標取本會會款等語（見本院卷(一)第八十五頁），另證人黃進呈亦結證稱：渠
    有參加本件互助會一會，因會首知道渠公司名稱叫安銘，故會簿上寫安銘，該會
    渠於八十五年十二月份標到等語（見本院卷(一)第八十四頁背面、八十五頁背面、
    本院卷(二)第十六頁），益證證人丁○○所提供之互助會會簿上所記載八十五年十
    二月二十日及八十六年二月二十日之得標人分別為告訴人及甲○○○應有錯誤。
  (三)再經原審法院及本院傳訊證人即參與本件互助會之會員顏進國、林春生、陳生田
    、陳紀紫滿、己○○、李鈴秀、陳玉彩、王麗娥等人，除證稱被告倒會外，均無
    人指稱被告有冒標會款情事，且或稱本件互助會於停標時尚有十三名活會（見原
    審卷第四十四頁本院卷(二)第十四頁、十五頁、三十九頁、四十頁），亦與被告召
    集本件互助會於八十六年十一月間停標時尚應有十三名活會，其數目相符。
  (四)另證人乙○○曾證稱：渠因與被告另有債權，故為保障自己權益，標取會金後即
    拒繳死會會款，而以債權相抵等語，而證人己○○亦結證稱：伊得標後因被告只
    給伊會款二十萬元，故伊就未再繳會款，以抵扣被告所欠伊之會款等語（見本院
    卷(二)第十四頁背面），亦與被告所辯情節相符。
  (五)又被告於本院審理中已與告訴人及證人甲○○○、丁○○等人成立和解，允諾分
    期攤還會款，亦經證人甲○○○到庭結證無訛，並有和解契約書二紙附卷可參（
    見本院卷(一)第六十四頁、七十二頁背面、一二七頁證物袋），且本互助會自八十
    五年一月二十日起會開標後，已歷二十二會期才停標，雖尚有十三人未得標，亦
    難遽認被告於召會之始，即有詐取財物之不法所有意圖。
四、綜上所述，被告所辯，應堪採信，尚難僅以告訴人由證人丁○○處輾轉得知之指
    述，以及證人丁○○所載會簿與被告所載資料內容部分不相合，即遽予推認被
    告確有冒用告訴人及證人甲○○○之名義詐標會款情事，本件應屬債務不履行之
    民事糾葛。此外，復查無其他積極證據足認被告有公訴人指訴之行使偽造私文書
    及詐欺取財犯行，公訴人亦未能舉證證明被告確有於何時間以何利息冒用告訴人
    及證人甲○○○名義詐標取多少會款，應認被告被訴前開罪嫌尚屬不能證明，原
    審揆諸前開法條規定及判例意旨而為被告無罪判決之諭知，核無不合。檢察官上
    訴意旨謂：證人乙○○於審理中證陳，得標（互助會款）時間好像是在八十六年
    九月間左右，時間已太久不太記得，黃進呈（即安銘）也有標到，安銘是比較後
    標到等語，與被告所記之會簿八十五年十二月二十日得標者為安銘，八十六年二
    月二十日得標者為振生（即乙○○）顯不相合，且乙○○亦參加被告其他金額二
    萬元及三萬元的會，並主張以得標會款抵被告之欠債，不再繳死會會款，是為計
    算相抵之數額，其必對得標時間有所印象，而無輕忘之理，故被告所記會簿容有
    不實。況被告犯行已據告訴人指訴明白，復有證人丁○○所記之會簿在卷可證，
    足請撤銷原判決，另為適當合法之判決云云，依前述之理說明，仍難認其上訴為
    有理由，自應予駁回。
五、據上論斷，應依刑事訴訟法第三百六十八條，判決如主文。
本案經檢察官戊○○到庭執行職務。
中      華      民      國    八十九     年      一       月    十二    日
                                  臺灣高等法院臺中分院刑事第三庭
                                        審判長法  官  方  艤  駐
                                              法  官  王  德  麟
                                              法  官  吳  信  銘
右正本證明與原本無異。
被告不得上訴，檢察官得上訴。
如不服本判決應於收受送達後十日內向本院提出上訴書狀，其未述上訴之理由者並
得於提起上訴後十日內向本院補提理由書（均須按他造當事人之人數附繕本）。
                                              書記官  柯  孟  伶
中      華      民      國    八十九     年      一       月    十四    日
                                                                        Ｈ


司法院資訊處製作；財團法人民間司法改革基金會備份。
